【裁判字號】    98,訴,1576
【裁判日期】    990428
【裁判案由】    塗銷所有權移轉登記
【裁判全文】
臺灣高雄地方法院民事判決              98年度訴字第1576號
原      告  丙○(台灣)商業銀行股份有限公司
法定代理人  甲○○
訴訟代理人  己○○
            戊○○
被      告  丁○○
            乙○○
上列當事人間請求塗銷所有權移轉登記事件，經本院於民國99年
4 月7 日言詞辯論終結，判決如下：
    主      文
被告間就坐落高雄市○○區○○段五小段第八一八之二五、八一
八之五○地號土地（面積分別為三三平方公尺、一四平方公尺）
暨其上建物即門牌號碼高雄市○○區○○路一○巷三八號建物（
建號二三九一號）於民國九十六年七月十一日所為之買賣行為，
及民國九十六年七月十七日所為之所有權移轉行為均應予撤銷。
被告乙○○應將上開不動產於民國九十六年七月十七日經高雄市
三民地政事務所以買賣為原因所為之所有權移轉登記予以塗銷。
原告其餘之訴駁回。
訴訟費用由被告負擔。
    事實及理由
一、原告原名為美商丙○銀行股份有限公司，嗣因美商丙○銀行
    股份有限公司與丙○（台灣）商業銀行股份有限公司依企業
    併購法申請分割，並將在臺分行之部分營業、資產及負債分
    割予丙○（台灣）商業銀行股份有限公司，故丙○（台灣）
    商業銀行股份有限公司為承受營業之既存銀行，有行政院金
    融監督管理委員會核准函及營利事業登記證影本可稽（見本
    院卷第74頁），是原告丙○（台灣）商業銀行股份有限公司
    依民事訴訟法第176 條承受訴訟，核無不合，合先敘明。
二、原告主張：伊為被告丁○○之債權人，而被告丁○○為規避
    執行，竟於民國96年7 月11日就其所有坐落高雄市○○區○
    ○段五小段第818-25、818-50地號土地及其上2391建號即門
    牌號碼高雄市○○區○○路10巷38號建物（所有權均為全部
    ，下稱系爭房地），與其配偶即被告乙○○通謀虛偽訂立買
    賣契約，並於96年7 月17日辦畢所有權移轉登記，致伊之債
    權受有不能清償之危險，伊自得訴請確認該買賣及移轉登記
    行為無效，並代位被告丁○○請求被告乙○○塗銷系爭房地
    之移轉登記。又縱認該買賣及移轉登記行為為真正，但被告
    丁○○已無其他財產足供清償伊之債權，而乙○○於買受時
    亦知此情事，其等所為應已害及伊之債權，伊亦得訴請撤銷
    該買賣及移轉登行為，並請求被告乙○○塗銷移轉登記。爰
    依民法第87條、242 條、第767 條規定先位聲明求為判決：
    (一)確認被告間就系爭房地所為之買賣及移轉登記行為均無效
    。(二)被告乙○○應將系爭房地之所有權移轉登記予以塗銷；
    另依民法第244 條第2 項、第4 項規定備位聲明求為判決：
    (一)被告間就系爭房地所為之買賣及移轉登記行為均應予撤銷
    。(二)被告乙○○應將系爭房地之所有權移轉登記予以塗銷。
三、被告則以：被告丁○○因做生意亟需資金，欲向被告乙○○
    之父借款新臺幣（下同）20萬元，然被告乙○○之父要求由
    被告乙○○買受系爭房地方予其資金，嗣被告乙○○即以上
    開其父借款之15萬元及以系爭房地貸款之180 萬元作為買賣
    價金向被告丁○○買受系爭房地，被告丁○○遂將系爭房地
    移轉登記與被告乙○○，系爭房地之買賣確屬真正。又被告
    乙○○不知被告丁○○尚積欠原告債務情事，並無詐害債權
    之意圖，原告之請求並無理由等語資為抗辯，並聲明：原告
    之訴駁回。
四、兩造不爭執事項
  (一)被告丁○○與乙○○於96年7 月11日就系爭房地為買賣，並
    於96年7 月17日以買賣為原因，將系爭房地所有權全部移轉
    登記與被告乙○○。
  (二)被告丁○○前向原告借款375 萬元，嗣因被告丁○○未依約
    清償，原告聲請臺灣臺南地方法院拍賣被告丁○○所有位在
    臺南市之不動產，仍有1,873,095 元之本金未獲清償。
  (三)丁○○與乙○○為夫妻關係。
五、得心證之理由
  (一)被告間就系爭房地所為之所有權移轉是否為通謀虛偽意思表
    示？
    按當事人主張有利於己之事實者，就其事實有舉證之責任，
    民事訴訟法第277 條前段定有明文。而主張法律關係存在之
    當事人，僅須就該法律關係發生所須具備之特別要件，負舉
    證之責任，至於他造主張有利於己之事實，應由他造舉證證
    明；第三人主張表意人與相對人通謀而為虛偽意思表示者，
    該第三人應負舉證之責，最高法院亦分別著有48年台上字第
    887 號、48年台上字第209 號判例可資參照。本件原告主張
    被告間就系爭房地之買賣、移轉行為皆不存在云云，此為被
    告所否認，並提出存摺影本、借據暨授信合約書、土地及建
    物所有權買賣移轉契約書為證，而系爭房地並已據此辦理所
    有權移轉登記完畢，則形式上系爭房地之買賣債權行為、所
    有權移轉之物權行為要件即均已具備，原告主張被告間就系
    爭房地所為所有權移轉之意思表示合致係出於通謀虛偽，自
    應負舉證之責。而原告雖以被告2 人之書狀及歷次開庭陳述
    就系爭房地之買賣價金均未一致，且被告係為夫妻關係等情
    ，推論其等間之移轉系爭房地所有權應屬虛偽，惟被告屬夫
    妻關係並非即得推認其等無移轉系爭房地所有權之真意，且
    被告間原為同財共居之夫妻，並共同經營商業生意，其等間
    之金錢往來未如一般人間之詳為計算區分，而難以確切就買
    賣之經過及價金為詳細之交代，尚與常情無違，是被告未能
    明確交代系爭房地之價金及給付情形，尚非必即得逕認被告
    丁○○無買賣、終局移轉系爭房地所有權予被告乙○○之真
    意，且參諸被告乙○○抗辯曾向新光人壽保險股份有限公司
    （下稱新光人壽）貸款180 萬元以為清償系爭房地原所擔保
    之借款債權等情，核與本院依職權函詢國泰人壽保險股份有
    限公司（下稱國泰人壽）、新光人壽而經其等函覆系爭房地
    所擔保之債權業於96年8 月2 日獲得清償，當時本金餘額為
    1,418,146 元，而被告乙○○曾於96年7 月31日向新光人壽
    借款180 萬元等情相符，此有國泰人壽99年1 月14日國壽字
    第0990010334號函、新光人壽99年1 月12日函及函附資料在
    卷可按（見本院卷第130 至140 頁），堪信其抗辯買賣系爭
    房地之事實非純然出於虛構，則原告既未能舉證被告間就系
    爭房地之所有權移轉為通謀虛偽意思表示，其先位訴請確認
    被告間就系爭房地所為之買賣契約不存在，並請求被告乙○
    ○應就系爭房地於96年7 月17日以買賣為登記原因所為之所
    有權登記予以塗銷而回復為被告丁○○名義云云，自無理由
    。
  (二)被告間就系爭房地所有權之有償移轉是否係詐害行為？被告
    乙○○是否知悉？
    按債務人所為之有償行為，於行為時明知有損害於債權人之
    權利者，以受益人於受益時亦知其情事者為限，債權人得聲
    請法院撤銷之；債權人依第1 項或第2 項之規定聲請法院撤
    銷時，得並聲請命受益人或轉得人回復原狀。但轉得人於轉
    得時不知有撤銷原因者，不在此限，民法第244 條第2 項、
    第4 項分別定有明文。經查：
    (1)系爭房地於被告乙○○向新光人壽申辦貸款時，經該公司
      委託訴外人廣信公司於96年5 月11日以比較法為準，選用
      與系爭房地所在地區同性質產品，並按系爭房地各項條件
      因素進行修正調整，評估其合理市價為307 萬元，此有該
      市調報告書在卷可參（見本院卷第160 至163 頁），而金
      融業者所進行之抵押品市場調查報告乃係用以估算擔保品
      之價值以確保將來債務得以受償，應無浮報系爭房地價值
      而有害自己貸款金額評估之可能，並參以該市調報告書做
      成與被告間買賣系爭房屋之時間相近，及該市調報告內容
      係本於比較法而為之評估而非僅為主觀認知等情，該市調
      報告書所為之市價評估應與市價相近，而得認被告間為系
      爭房地所有權移轉時，系爭房地之合理市價約為307 萬元
      左右，則被告丁○○竟於同一期間，以200 萬元左右出售
      被告乙○○，此之價格顯然偏低，而系爭房地原為被告丁
      ○○所有，而為其責任財產，原告本得合理期待就系爭房
      地聲請強制執行，並以合理價格即307 萬元左右拍定而就
      拍賣所得受償。今被告丁○○以顯然低於市價之200 萬元
      左右的價格讓售與被告乙○○，致原告債權無從經由強制
      執行程序實現，且被告丁○○移轉系爭房地後，其名下僅
      餘價值11,600元之房屋1 棟，此有稅務電子閘門財產所得
      調件明細表在卷可按（見本院卷第34至35頁），已顯不足
      清償前所述及其積欠原告之本金1,873,095 元等債務，則
      其所為買賣系爭房地之有償行為，顯於債權人之權利有害
      。
    (2)被告固否認被告乙○○知悉被告丁○○積欠原告之債務云
      云，惟被告丁○○對原告所負債務因未能依約清償而於88
      年間遭原告聲請拍賣抵押物，有臺灣臺南地方法院88年度
      拍字第1104號裁定在卷可按（見本院卷第9 頁），足見被
      告丁○○於88年間已係負債，經濟狀況陷於極度窘迫之境
      ，並參以被告2 人係屬夫妻關係，復自陳兩人共同做生意
      因被告丁○○信用不佳而借用被告乙○○之帳戶，且被告
      乙○○知悉被告丁○○因積欠債務而有房屋遭到拍賣等情
      ，則以其等為夫妻之親，並共同經營生意而在經濟關係上
      難以分割，且有借用帳戶使用情形，衡情被告乙○○應知
      被告丁○○之負債情況，則被告丁○○將系爭房地低價出
      售被告乙○○，將影響他債權人債權受償之當然結果，被
      告乙○○自難諉為不知。故而被告丁○○明知以低價出售
      系爭房地予被告乙○○有損害於原告權利，且此情事亦為
      被告乙○○所知，應堪認定。
    (3)被告間移轉系爭房地之所有權迄原告起訴固已逾1 年，惟
      原告係於查詢被告丁○○戶籍住址所在不動產時，因查知
      系爭房地係由被告丁○○所移轉予被告乙○○，即係在98
      年5 月間查知，此有土地、建物登記謄本在卷可按（見本
      院卷第13至18頁），且為兩造所不爭執，則自原告知悉系
      爭房地移轉至起訴之98年7 月15日尚未滿1 年，自未逾法
      定除斥期間。
    (4)綜上所述，原告依民法第244 條第2 項規定，撤銷被告間
      就系爭房地於96年7 月11日所為之買賣行為，及同月17日
      所為之所有權移轉行為；另依同法條第4 項規定，請求受
      益人即被告乙○○將系爭房地於96年7 月17日所為之所有
      權移轉登記予以塗銷，以回復原狀，洵屬有據。
六、綜上，被告間移轉系爭房地並非通謀虛偽意思表示，是原告
    先位訴請確認被告間就系爭房地所為之買賣契約不存在，並
    請求被告乙○○塗銷所有權移轉登記，為無理由，應予駁回
    ；而被告間買賣之有償行為確有害及於原告之債權，且為被
    告所明知，從而原告備位聲明依民法第244 條第2 項、第4
    項規定，訴請撤銷被告關於系爭房地之買賣行為，另請求被
    告乙○○應塗銷系爭房地所有權移轉登記，則為有理由，應
    予准許。
七、本件事證已臻明確，其餘兩造主張、陳述暨所提之證據，經
    審酌均與本院前揭判斷不生影響，爰不一一詳予論述，附此
    敘明。
八、據上論結，原告之訴為一部有理由，一部無理由，依民事訴
    訟法第79條，判決如主文。
中    華    民    國    99    年    4     月    28    日
                  民事第四庭  審判長法  官  黃宏欽
                                    法  官  楊淑珍
                                    法  官  楊淑儀
正本係照原本作成。
如不服本判決，應於送達後20日內，向本院提出上訴狀並表明上
訴理由，如於本判決宣示後送達前提起上訴者，應於判決送達後
10日內補提上訴理由書（須附繕本）。
中    華    民    國    99    年    4     月    28    日
                                    書記官  王資惠


司法院資訊處製作；財團法人民間司法改革基金會備份。
